臺灣高等法院臺中分院民事判決　　　九十二年度上國字第七號
　　　上　訴　人　　丙○○
　　　　　　　　　　甲○○
　　　被　上訴人　　彰化縣警察局
　　　法定代理人　　乙○○
右當事人間請求國家賠償事件，上訴人對於中華民國九十二年四月十一日臺灣彰化地
方法院第一審判決（九十一年度國字第五號），提起上訴，經於九十三年一月六日辯
論終結，本院判決如左：
　　　主　　　文
上訴駁回。
第二審訴訟費用由上訴人等負擔。
　　　事　　　實
甲、上訴人方面：
　(一)、原判決廢棄。
　(二)、右廢棄部分，被上訴人應賠償上訴人丙○○新台幣壹佰陸拾捌萬壹仟柒佰貳拾
　　　柒元；上訴人甲○○新台幣壹佰肆拾捌萬柒仟柒佰伍拾壹元，及均自民國九十
　　　一年九月三十日起至清償日止，按年息百分之五計算之利息。
　(三)、第一、二審訴訟費用均由被上訴人負擔。
　(四)、請准供擔保宣告假執行。
二、陳述及證據：除與第一審判決記載者相同，予以引用外，補稱：
　(一)、次按汽車違反道路交通管理事件有下列情形之一，當時不能或不宜攔截製單舉
　　　發者，得逕行舉發之，．．．四不服指揮稽查而逃逸者，違反道路交通管理事
　　　件統一裁罰標準及處理細則第二十三條定有明文。查被害人為逃避警察取締，
　　　而超速逆向行駁，為免被害人及往來人車生命財產安全，自屬不能且不直攔截
　　　舉發，且依當時狀況未戴安全帽猶可以他法取締，為被上訴人九十一年一月三
　　　十一日彰警督字第○九一○四二六○二○號所自認，乃洪世文捨逕行舉發不為
　　　，竟逆向超速追逐，顯逾越上開違反道路交通管理事件統一裁罰槱準及處理細
　　　則規定權限，自屬不法行為。
　(二)、又交通勤務警察或依法令執行交通稽查任務人員，對於違反道路交通管理事件
　　　之稽查，應認真執行，其有不服稽查，而逃逸之人、車，得追蹤稽查之，違反
　　　道路交通管理事件統一裁罰標準及處理細則第十條定有明文。查不服指揮稽查
　　　而逃逸，當場不能或不宜攔截製單舉發者，得逕行舉發，又被害人為逃避取締
　　　而超速逆向行駛，為免被害人及往來人車生命財產安全，自屬不能且不宜攔截
　　　舉發，再被上訴人自認依當時狀況非緊急，猶可以他法取締已如前述，被上訴
　　　人所屬公務員洪世文捨逕行舉發不為，竟逆向超速追逐被害人，有違比例原則
　　　，自屬濫用權力之不法行為。
　(三)、本件被害人為逃避洪世文取締交通違規而逆向超速行駛，此客觀存在事實，依
　　　吾人智識經驗判斷，已有發生車禍致車毀人亡可能，乃洪世文竟又逆向超速繼
　　　續追逐，此一客觀事實，足生被害人發生車禍死亡，迨無疑義。而被害人果因
　　　洪世文逆向超速追逐，而發生車禍致生死亡，其死亡與洪世文之追逐自有相當
　　　因果關係。且若無洪世文之追逐行為，被害人就不會逆向超速行駛，被害人就
　　　不會發生車禍死亡，因有洪世文之逆向超速追逐行為，被害人始與訴外人陳德
　　　岳駕駛之自小客車發生車禍死亡，被害人之死亡與洪世文之追逐行為，顯有相
　　　當因果關係。
乙、被告方面：
一、聲明：求為判決如主文所示。
二、陳述及證據：除與第一審判決記載者相同，予以引用外，補稱：
　(一)、本案上訴人提起本件訴訟，無非主張「若非被害人陳靖旻為躲避交通稽查，亦
　　　不致以高於道路時速限制而闖經燈並逆向行駛。」、「若非陳靖旻高於道路時
　　　速限制闖紅燈逆向行駛，亦不致與案外人陳德岳發生擦撞因而致死」，而執行
　　　勸務之人員為被上訴人轄區之員警，故推斷被上訴人於本案需負賠償責任。惟
　　　查，躲避交通稽查，未必需以高於道路時速限制而闖紅燈逆向行駛；蓋是否闖
　　　紅燈並超速道向行駛，係被害者之主觀決定，非可據以判斷之客觀條件，是此
　　　二者間並無相當因果關係，此其一也。其次。縱被害人於逆向行駛之狀態下，
　　　若本身隨時注意行車狀況，亦未必發生車禍事故，則被上訴人就被害人死亡之
　　　結果，既不存有因果關係，即難認應負損害賠償責任。
　(二)、被上訴人係於接獲民眾報案後，方由巡邏員警赴現場處理交通事故，據證人陳
　　　德岳於八十九年十月十二日偵訊筆錄中表示事發當時：「視線良好，沒有看到
　　　警察在追逐與我發生車禍之機車騎士。」、同年十二月十二日筆錄時則表示與
　　　被害人發生車禍事故後：「．．．下車查看後，約二十秒許即見一芬園分駐所
　　　員到場。」，比對案外人林當黨於八十九年十二月八日訊問時表示車禍發生當
　　　時：「．．我在農會的倉庫大門聽到車相撞的聲音．．．如何相撞我並沒有看
　　　到」、「．．現場警察有一人，不到一分鐘就來現場」（車禍卷第一○七頁以
　　　下）等語。由上述不同證人之證述可知以下二點：(1)被上訴人執行巡邏勤務之
　　　員警，並未曾有追逐被害人陳靖旻之行為。(2)被上訴人執行迅邏到務之員警，
　　　係於車禍事故發生後，方趕赴現場處理各該車禍事故。是本案事故之發生，顯
　　　因被害人本身超速逆向行駛，且未注意行車狀況方肇致車禍，與被上訴人執行
　　　巡邏勤務之員警並無關聯。
　(三)、退萬步言，縱　鈞院認定被上訴人執行到務員警洪世交有稽查陳靖旻之行為，
　　　惟按道路交通安全規則第九十三條第二項規定：消防車、救護車、警備車及工
　　　程救險車執行任務時，得不受前項行車速度之限制，且於開啟警示燈及警鳴器
　　　執行緊急任務時，得下受標誌、標線及號誌指示之限制。同規則第九十九條第
　　　三項更規定執行任務之警備或巡邏機器腳踏車，得不受第一項行駛車道之限制
　　　。又按違反道路交通管理事件統一裁罰標準及處理細則第十條規定，對於這反
　　　道路交通管理事件，不服稽查之人、車得追蹤稽查。本件被害人陳靖旻不服稽
　　　查超速逆向逃逸，其違規情節已非輕微，則當時執行勤務之警員洪世文自得依
　　　上開規定追蹤稽查，雖然道路交通管理事件統一裁罰標準及處理細則二十三條
　　　規定，違反道路交通管理事件而有不服指揮稽查而逃逸之情形者，於當場不能
　　　或不宜攔截製單舉發時，得逕行舉發之。然當時被害人已超速逆向逃逸，警員
　　　洪世文能否目測被害人之車號實有疑問，自不得遽謂警員洪世文能以逕行舉發
　　　之方式取締違規，警員洪世文上開行為，實難認有何違法之處，上訴人主張警
　　　員洪世文執行職務有不法行為，自屬無據。
丙、本院依職權調閱台灣彰化地方法院檢察署九十年度偵字第一二九六號洪世文等遺
　　棄案卷宗。
　　　理　　　由
一、本件上訴人主張八十九年十月二日下午四時三十分許，訴外人洪世文騎乘車牌號
　　碼ＨＦＰ－四一六號警用機車，執行巡邏勤務時，於彰化縣芬園鄉○○路上，見
　　伊之子即被害人陳靖旻騎乘車牌號碼ＫＳＶ－○六一號機車，未戴安全帽，後載
　　同學鄒旻哲，洪世文竟捨逕行舉發不為，而一路追逐被害人陳靖旻，於行經彰南
　　路四段、復興路口時適遇紅燈，乃沿彰南路四段逆向行駛，洪世文預見被害人逆
　　向行駛，可能發生危險，亦逆向行駛繼續追逐，被害人陳靖旻於行經彰南路、民
　　生路口時，而與訴外人陳德岳所駕駛之車牌號碼ＮＯ－七三一七號自小客車發生
　　碰撞，致被害人陳靖旻人車倒地，受傷嚴重，洪世文追抵現場後，見被害人生命
　　垂危，竟未加聞問，亦不召救護車，只對陳靖旻怒稱：「再跑，再跑」後，即騎
　　乘機車離去，被害人陳靖旻經送醫傷重延至翌日死亡等語，為被上訴人所否認，
　　並辯稱：伊執行巡邏勤務之員警，並未曾有追逐被害人陳靖旻之行為，係因車禍
　　事故發生接獲民眾報案後，方由巡邏員警赴現場處理，到達現場後發現機車上兩
　　人已經受重傷，該員警即施以止血，並打電話到一一九請求派救護車等語。
二、按公務員於執行職務行使公權力時，因故意或過失不法侵害人民自由或權利者，
　　國家應負損害賠償責任；公務員怠於執行職務，致人民自由或權利遭受損害者亦
　　同，國家賠償法第二條第二項規定甚明。是人民依此規定請求國家賠償，仍以受
　　有不法之侵害為要件，即公務員執行職務有故意或過失之行為，且該行為係不法
　　，始有其適用；又本條項後段所謂公務員怠於執行職務，係指公務員對於被害人
　　有應執行之職務而怠於執行之情形而言，易言之，被害人對於公務員為特定職務
　　行為，經請求其執行而怠於執行，致自由或權利遭受損害者，始得依上開規定，
　　請求國家賠償其損害。查上訴人以被上訴人陳靖旻騎機車未戴安全帽純屬輕微事
　　件，並非執行緊急任務，但洪世文竟為取締而追逐，又見被害人逆向行駛於人車
　　往來頻繁之彰南路上，亦逆向行駛繼續追逐，依道路交通管理事件統一裁罰標準
　　及處理細則第二十三條規定，違反道路交通管理事件而有不服指揮稽查而逃逸之
　　情形者，於當場不能或不宜攔截製單舉發時，得逕行舉發之，洪世文竟捨逕行舉
　　發而為追逐，亦無嗚警報器逆向追逐被害人，已有逾越權限之不法行為等語，被
　　告則否認有何不法行為，辯稱：道路交通管理事件統一裁罰標準及處理細則制定
　　之目的，僅在便利行政機關處理技術性及細節性事務之規定，並非上訴人所指保
　　護他人法律，且本件執勤員警之稽查是否必須以逕行舉發方式為之，仍保有其行
　　政裁量權等語。經查：本件被害人陳靖旻於前揭時地，無駕照且未戴安全帽不服
　　警員稽查高速騎車逆向逃逸之事實，業據證人鄒旻哲證述明確，核與證人陳德岳
　　證述之情節相符，且有彰化縣警察局道路交通事故調查報告表、現場相片可稽。
　　另上訴人雖主張洪世有於上開時地追逐違規行事之被害人陳靖旻一節，為被上訴
    人所否認。此據證人即被上訴人陳靖旻騎機車所附載之鄒旻哲於原審證稱：陳靖
　　旻開始連向時，有叫他騎慢一點，他說有警察在後面追，我轉頭回去看時發現有
　　一名警察騎機車在追我們，他也是逆向過來，我摔倒後站起來，就看到警員在我
　　們摔倒的地方停放他的機車，警察到農會裡面拿衛生紙，按住陳靖旻的頭並說「
　　你再跑」等語，核與八十九年十月六日警訊時之陳述相符，另證人即目擊者陳德
　　岳亦於原審結證稱當時伊開汽車待轉民生路，一部機車逆向撞上伊車後倒下，伊
　　一下車就看到一名警員在離路口約十公尺的檳榔攤前，警用機車路線與肇事機車
　　路線一致等語，亦與其在八十九年十月十二日警訊時陳述我下車後警察就趕到了
　　等語相符，堪認發生車禍事故時，警員洪世文僅離現場約十公尺而已，由時間上
　　推算應係追躡被害人陳靖旻而至，雖證人陳德岳於八十九年十二月十二日警訊時
　　證述伊下車查看，約二十秒即見一警員抵達現場等語，然經再質之證人陳德岳在
　　肇事後五秒內警員就已到場？證人陳德岳即表示已不太記得，但伊一下車就看到
　　警員騎機車停在檳榔攤前等語，應堪認證人陳德岳前開所述伊下車查看後約二十
　　秒警員才抵達現場一語並非事實。況且證人鄒旻哲、陳德岳均先後於本院及警訊
　　時一致證述警員係逆向行使而來，且對被害人陳靖旻及鄒旻哲斥以「還跑！還跑
　　！」等語，衡諸常情，倘若洪世文並非追躡被害人陳靖旻而至，當無逆向行駛之
　　必要，亦無出言斥以「還跑！還跑！」等語之理，故上訴人主張洪世文於上開時
　　地追躡違規行車之被害人陳靖旻等情，應認與事理相符。足以採信。至於上訴人
    所移被害人陳靖旻倒地受傷，洪世文追抵現場後，竟未加以聞向，亦不召救護車
    ，只對陳靖旻怒斥後，即騎機車離去等語，為被上訴人所否認，據在場證人鄒旻
    哲、陳時、陳德岳、簡有在等在警訊時均記述：警員洪世文於抵遲現場後，即對
    陳靖旻施以救治，並以電話通知救護車，即騎機車至消防車隊叫救護車等情，屬
    實，有台灣彰化地方法院檢察署九十年度偵字第一二九六號卷可稽，顯見洪世文
　　並無感於執行救人職務之情形，上訴人上述之主張，亦非可採。
三、按駕駛人駕駛汽車，應遵守道路交通標誌、標線、號誌之指示，並服從執行交通
　　勤務之警察或依法令執行指揮交通及交通稽查任務人員之指揮，又行車速度、行
　　駛之車道及轉彎，應依標誌或標線之規定，道路交通安全規則第九十條、九十三
　　條、九十九條定有明文。被害人陳靖旻因因交通違規遇警員攔阻時，原應服從其
　　指揮停下接受稽查，惟被害人竟加速超過當地時速五十公里之速限，超速逆向逃
　　逸，終致發生本件車禍，是以本件車禍事故，實係肇於被害人本身之行為，且本
　　件車禍經鑑定結果，並同此認定，有台灣省行車事故覆議鑑定委員會函（府覆議
　　字第九００六五二號）可稽。原告雖主張以洪世文應逕行舉發無需追逐，認洪世
　　文執行勤務有過失云云，惟按道路交通安全規則第九十三條第二項規定：消防車
　　、救護車、警備車及工程救險車執行任務時，得不受前項行車速度之限制，且於
　　開啟警示燈及警鳴器執行緊急任務時，得不受標誌、標線及號誌指示之限制。同
　　規則第九十九條第三項更規定執行任務之警備或巡邏機器腳踏車，得不受第一項
　　行駛車道之限制。又按違反道路交通管理事件統一裁罰標準及處理細則第十條規
　　定，對於違反道路交通管理事件，不服稽查之人、車得追蹤稽查。本件被害人陳
　　靖旻不服稽查超速逆向逃逸，其違規情節已非輕微，則當時執行勤務之警員洪世
　　文自得依上開規定追蹤稽查，雖然道路交通管理事件統一裁罰標準及處理細則二
　　十三條規定，違反道路交通管理事件而有不服指揮稽查而逃逸之情形者，於當場
　　不能或不宜攔截製單舉發時，得逕行舉發之。然當時被害人已超速逆向逃逸，警
　　員洪世文能否目測被害人之車號實有疑問，自不得遽謂警員洪世文能以逕行舉發
　　之方式取締違規，警員洪世文上開行為，尚難認有何違法之處，上訴人主張警員
　　洪世文執行職務有不法行為，自屬無據。從而，上訴人依國家賠償法第二條第二
    項求為命被上訴人賠償上訴人丙○○新台幣（以下同）一百六十八萬一千七百二
    十七元，上訴人甲○○一百五十八萬七千七百五十一元，自非有理由。原審為其
    敗訴之判決，核無違誤。上訴論旨指摘原判決不當，求予廢棄，為無理由。
四、據上論結，本件上訴為無理由，依民事訴訟法第四百四十九條第一項、第七十八
　　條，判決如主文。
中　　　華　　　民　　　國　　九十三　　年　　　一　　　月　　 十九　　 日
~B1民事第三庭審判長法　官　陳照德
~B2　　　　　　　　法　官　曾謀貴
~B3　　　　　　　　法　官　陳成泉
右為正本係照原本作成。
如對本判決上訴，須於收受判決送達後二十日內向本院提出上訴書狀，其未表明上訴
理由者，應於提出上訴後二十日內向本院提出上訴理由書(須按他造人數附具繕本)。
上訴時應提出委任律師或具有律師資格之人之委任狀；委任有律師資格者，另應附具
律師及格證書及釋明委任人與受任人有民事訴訟法第四百六十六條之一第一項但書或
第二項（詳附註）所定關係之釋明文書影本。
~B　　　　　　　　書記官　劉恒宏
中　　　華　　　民　　　國　　九十三　　年　　　一　　　月　　二十八　　日
附註：
民事訴訟法第四百六十六條之一（第一項、第二項）
對於第二審判決上訴，上訴人應委任律師為訴訟代理人。但上訴人或其法定代理人具
有律師資格者，不在此限。
上訴人之配偶、三親等內之血親、二親等內之姻親，或上訴人為法人、中央或地方機
關時，其所屬專任人員具有律師資格並經法院認為適當者，亦得為第三審訴訟代理人
。
                                                                        Ｂ
